【裁判字號】    92,上訴,934
【裁判日期】    920626
【裁判案由】    遺棄等
【裁判全文】
臺灣高等法院高雄分院刑事判決                    九十二年度上訴字第九三四號
    上  訴  人
    即自訴人    乙○○
    被      告  甲○○
                丙○○
右上訴人因被告遺棄等案件，不服臺灣高雄地方法院九十二年度自字第一三一號中華
民國九十二年四月三十日第一審判決，提起上訴，本院判決如左：
      主  文
上訴駁回。
      理  由
一、自訴意旨略以：被告甲○○、丙○○二人係高雄縣岡山鎮公所（下稱「岡山鎮公
    所」）職員，自訴人則自民國六十九年間起，領有殘障手冊並為政府補助之低收
    入戶。嗣於九十二年四月一日十四時許，自訴人依例將申請低收入戶生活補助之
    相關文件遞交高雄縣岡山鎮公所收文處，詎值勤人員即被告甲○○竟拒絕蓋收文
    章，並要自訴人自行拿到岡山鎮公所二樓里幹事辦公室交給里幹事而拒絕收文，
    被告甲○○拒絕蓋章收文，不講理法，態度傲慢，為法所不容，其以強暴、脅迫
    手段，妨害他人行使權利，觸犯刑法第三百零四條第一項之妨害自由罪，自訴人
    收回申請書及有關文件後，準備離開，被告丙○○跳出，用手指在自訴人臉上，
    大聲吆喝自訴人為何不自行將申請文件拿給里幹事，一定要拿來收文處蓋章，並
    揚稱若不拿走申請文件，將對其不客氣等語，言下之意，如自訴人走慢一點，就
    要以拳交加，其所為，亦妨害自訴人行使權利，又我國憲法增修條文第十條第七
    項規定，國家對身心障礙之人有予以生活維護與救助，應予保障，被告二人對自
    訴人有蓋章收文轉交管區里幹事之義務，其拒絕轉交又觸犯刑法第二百九十四條
    第一項之遺棄罪等云云。
二、訊據被告二人固均不否認係岡山鎮公所職員，九十二年四月一日十四時許，亦確
    請自訴人自行將申請低收入戶生活補助之相關文件拿到該所二樓里幹事辦公室交
    給里幹事等情，惟均堅決否認有何涉嫌妨害自由及遺棄等犯行，均辯稱：依高雄
    縣申請低收入戶生活補助規定，自訴人應向里辦公室申請低收入戶生活補助，經
    里辦公室初步審核後，轉呈鎮公所相關單位覆核，而不是直接向鎮公所申請，惟
    鎮公所亦可代申請人轉交，然因鎮公所僅代為轉交，故不會蓋收文章，本件係因
    自訴人執意要其等加蓋收文章遭拒，才對二人提起自訴等語。
三、按犯罪事實應依證據認定之，無證據不得推定其犯罪事實，又不能證明被告犯罪
    者，應諭知無罪之判決，刑事訴訟法第一百五十四條、第三百零一條第一項分別
    定有明文。經查：
  (一)高雄縣民若欲申請低收入戶生活補助，依規定應檢附相關文件，向戶籍所在地之
    鄉鎮市公所村里辦公處提出申請，經里辦公處初步核閱後，轉呈鎮公所審核等節
    ，業經岡山鎮公所受理申請低收入戶生活補助承辦人員即證人王秀燕，及案發當
    日在岡山鎮公所二樓里辦公室值勤之里幹事即證人張于珍分別於原審結證無誤，
    並有高雄縣社會救助及身心障礙福利事項申請流程一覽表及高雄縣中低收入戶身
    心障礙者生活補助申請通知單各一份在卷可資佐證，而岡山鎮公所雖可代申請人
    轉交申請文件予里辦公室，惟依例均不會加蓋收文章，迨里辦公處初步核閱，轉
    呈岡山鎮公所受理申請低收入戶生活補助承辦人員審核後，方由鎮公所以副本答
    覆申請人等節，亦經證人王秀燕、張于珍證述明確（均見原審九十二年四月二十
    四日審判筆錄），核與被告二人所辯情節相符，故被告二人依規定請自訴人自行
    將申請文件拿到岡山鎮公所二樓里幹事辦公室交給里幹事，並拒絕加蓋收文章戳
    ，即無不法之處，亦顯無妨害自訴人行使申請低收入戶生活補助之權利，自訴人
    認被告二人所為，涉犯刑法第三百零四條第一項之妨害自由罪，並無依據。
  (二)按刑法第二百九十四條第一項之遺棄罪須對於無自救力之人，依法令或契約應扶
    助、養育或保護而遺棄之，或不為其生存所必要之扶助、養育或保護者，方始成
    立。而憲法關於我國基本國策之規定乃在揭示政府施政之主要原則，其實踐尚有
    賴立法加以執行，並不因而直接創設國民與國民私人間之權利義務關係，故憲法
    增修條文第十條第七項雖規定國家對於身心障礙者之保險與就醫、無障礙環境之
    建構、教育訓練與就業輔導及生活維護與救助，應予保障，並扶助其自立與發展
    ，然在無其他法令或契約之依據下，任何個人並不因該憲法增修條文之規定，而
    對殘障國民，負有扶助、養育、保護之義務，殘障國民亦不得於無法令或契約之
    規定下，依該規定主張其應受任何個人扶助、養育與保護。本件被告二人既與自
    訴人無親戚關係，雙方亦無簽訂任何契約，加以無法令規定其二人應對自訴人負
    扶助、養育或保護義務，且自訴人尚有妻兒，則自訴人認被告二人所為另涉犯刑
    法第二百九十四條第一項之遺棄罪云云，亦非有據。
四、綜上所述，本件被告二人所為，顯與刑法第三百零四條第一項之妨害自由罪及同
    法第二百九十四條第一項之遺棄罪之犯罪構成要件有間，此外，復無其他積極證
    據足認被告二人有何涉犯妨害自由及遺棄犯行，原審為被告無罪之諭知，經核並
    無違誤，自訴人上訴意旨，猶以陳詞指摘原判決不當，為無理由，應予駁回。
據上論結，應依刑事訴訟法第三百六十八條，判決如主文。
中      華      民      國    九十二    年      六      月    二十六    日
                              臺灣高等法院高雄分院刑事第五庭
                                  審判長法官  吳水木
                                        法官  洪慶鐘
                                        法官  趙文淵
右正本證明與原本無異。
遺棄罪部分自訴人如不服本判決應於收受本判決後十日內向本院提出上訴書狀，其未
述上訴理由者，並得於提起上訴後十日內向本院補提理由書狀（均須按他造當事人
之人數附繕本)「切勿逕送上級法院」。
其餘不得上訴。
                                      書記官  吳新貞
中      華      民      國    九十二      年      七      月     二   日


司法院資訊處製作；財團法人民間司法改革基金會備份。
